# Actividad emprendedora y sus características

```{r}
#| include: false
library(tidyverse)
library(gt)
source(here::here("R", "utilidades.R"))
source(here::here("R", "theme_gem.R"))
cfg <- leer_config()
```

<!-- Texto interpretativo de la edición. Las cifras citadas en el texto pueden
     insertarse en línea para que se actualicen solas, p. ej.: "la TEA
     extremeña se situó en el
     `r fmt_pct(leer_indicador("serie_tea") |> filter(anio == cfg$anio_campo, ambito == "Extremadura") |> pull(tea))`". -->

## Actividad emprendedora general

```{r}
#| label: fig-serie-tea
#| fig-cap: !expr paste0("Evolución de la TEA, Extremadura y España (", cfg$anio_campo - 4, "–", cfg$anio_campo, "). Fuente: GEM.")
serie_tea <- leer_indicador("serie_tea")

ggplot(serie_tea, aes(anio, tea, colour = ambito)) +
  geom_line(linewidth = 1.1) +
  geom_point(size = 2.5) +
  geom_text(aes(label = fmt_pct(tea)), vjust = -1.1, size = 2.9,
            show.legend = FALSE) +
  scale_colour_manual(values = paleta_gem) +
  scale_y_continuous(expand = expansion(mult = c(0.05, 0.15))) +
  labs(x = NULL, y = "TEA (%)") +
  theme_gem()
```

### Extremadura entre los países GEM y España

<!-- Posicionamiento de la TEA extremeña en la comparativa internacional. -->

## Desglose del proceso emprendedor en Extremadura

<!-- Emprendimiento potencial, naciente, nuevo, consolidado y abandonos.
     Indicador esperado: proceso_emprendedor.csv (fase, anio, pct). -->

## Desglose de la actividad emprendedora: motivaciones, áreas, zonas y provincias

<!-- Motivación (oportunidad/necesidad), sector, ámbito rural/urbano,
     Badajoz/Cáceres. -->

## Perfil de las personas involucradas en el proceso emprendedor

<!-- Edad, género, educación, renta. Indicador esperado: perfil_emprendedor.csv
     (caracteristica, categoria, fase, pct). -->

## Financiación de la actividad emprendedora naciente

<!-- Capital semilla necesario y aportado, fuentes de financiación. -->

## La digitalización en la actividad emprendedora

<!-- Sección vinculada al monográfico de esta edición
     ({{< var monografico >}}): intensidad tecnológica y digitalización de las
     iniciativas. -->

## Benchmarking internacional de la actividad emprendedora

<!-- Comparativa con países GEM y comunidades autónomas. -->
